【裁判字號】    98,再,107
【裁判日期】    990527
【裁判案由】    退學
【裁判全文】
臺北高等行政法院判決
                                       98年度再字第107號
再審  原告  甲○○
                          送達代收人  乙○○
再審  被告  國立政治大學
代  表  人  丙○○○○○○
上列當事人間退學事件，原告不服本院中華民國98年5 月14日97
年度訴字第552 號判決，提起再審之訴，本院判決如下：
    主  文
再審之訴駁回。
再審訴訟費用由再審原告負擔。
    事實及理由
一、事實概要：
    再審原告原為再審被告新聞系4 年級學生，又另修英文及外
    交2 輔系學分，民國（下同）95學年度第一學期共選修學分
    數為23個學分，惟因情緒困擾造成多項修習課程0 分或未到
    考，致該學期僅2 個學分數及格。再審原告當學期學業成績
    不及格科目之學分數，達該學期修習學分總數二分之一，經
    再審被告校教務處於96年2 月15日以教註字第91401073號依
    國立政治大學學則（下稱政大學則）第33條規定，予以勒令
    退學之處分（下稱原處分），再審原告不服，於96年4 月12
    日提出申訴書，學校於同年4 月30日召開學生申訴評議委員
    會（下稱學生申評會），評議決定為申訴駁回，再審原告復
    對學生申評會之決定不服，提起訴願遭駁回後，遂提起行政
    訴訟，嗣經本院以97年度訴字第00552 號判決（下稱前程序
    判決）駁回再審原告在第一審之訴。再審原告仍不服，於98
    年6 月9 日以該判決有行政訴訟法第273 條第1 項第1 款、
    第2 款、第13款及第14款規定之再審事由，向本院提起再審
    之訴。
二、再審原告聲明求為判決廢棄前程序判決並撤銷原處分，並主
    張：
    政大學則第33條規定「（第1 項）各學系學士班學生學期學
    業成績不及格科目之學分數，達該學期修習學分總數2 分之
    1 者，應令退學。（第2 項）各學系學士班之僑生、港澳生
    、外國學生、海外回國升學之蒙藏生、原住民族籍學生、領
    有殘障手冊或公立醫院開具診斷證明之身心障礙學生、派外
    人員子女學生及符合教育部或本校規定條件之大學運動績優
    學生，學期學業成績不及格科目之學分數，達該學期修習學
    分總數3 分之2 者，應令退學。（第3 項）各學系學士班學
    生修習科目在9 學分以下者，得不受前2 項規定之限制。」
    是以，政大學則第33條第1 項並無應將輔系學分數併入計算
    之規定，另同條第3 項規定修習學分在9 學分以下不適用前
    2 項規定，再審原告當學期本系修習學分僅6 學分，自不應
    適用前揭退學規定。再審被告卻依政大學則第38條規定，擅
    將再審原告修習輔系學分併入計算原告當學期之學分數計算
    認定原告該當退學要件，違背刑法法第1 條及行政程序法第
    7 、10、150 條規定，本應予撤銷。而前程序判決不察，以
    政大學則第38條規定駁回原告之訴，適用法規顯有錯誤，有
    行政訴訟法第273 條第1 項第1 款再審事由，對重要證物即
    「政大學則」漏未斟酌，具有行政訴訟法第273 條第1 項第
    14款之再審事由，且此係發現有未經斟酌之證物，具有行政
    訴訟法第273 條第1 項第13款之再審事由，另前程序判決稱
    ：「本件事證已明，兩造其餘攻擊防禦方法均於本件判斷不
    生影響。」云云，實際上就上開足生影響之法文及證據均未
    論述，乃判決理由與主文顯有矛盾，具有行政第273 條第1
    項第2 款之再審事由。
三、再審被告聲明求為駁回再審原告再審之訴，並主張：
  (一)再審之提起，應有行政訴訟法第273 條規定之再審事由，始
    得為之。再審原告主張原判決有「適用法規顯有錯誤」、「
    重要證物漏未斟酌」、「判決理由與主文顯有矛盾」等再審
    理由云云，惟其主張實不足採憑，以下分述之：
    1.再審原告並未指出原判決有何違背現行法規或與現存判例
      解釋牴觸之情形，僅以原判決之認事用法與其本身主張之
      法律上見解有所歧異，實難謂為適用法規錯誤，而據為再
      審之理由，故其訴應予駁回。
    2.本件原判決主文諭知「原告之訴駁回」，並於理由欄詳敘
      駁回之依據，並無判決理由與主文內容適得其反之違誤，
      再審原告空泛指摘，實不足採憑。
    3.所謂「重要證物漏未斟酌」亦必係足以影響原判決者，始
      得據為再審之理由，行政訴訟法第273 條第1 項第14款亦
      有明文。再審原告非但未提出原判決有何「重要證物漏未
      斟酌」，亦無說明該證物如何足以影響原判決，僅泛指原
      判決違反國立政治大學學則第33條、第38條、第39條及刑
      法第1 條云云，顯與行政訴訟法之規定不符。
  (二)大學學生入學就讀，應維持如何成績標準，應有如何之學習
    成果，涉及大學對學生學習能力之評價及學術水準之維護，
    與大學之研究及教學具有直接關係，依法乃屬大學自治之範
    圍，政大學則第33條既已考量學生不同情況而異其規定，難
    謂其第33條有關退學標準有不合理之處。原審判決乃依此認
    定：再審原告主張原處分違反刑法第1 條規定及行政程序法
    第7 條、第10條、第150 條規定，及民法第1條 規定、憲法
    第15條規定云云，俱無可採。此見解洵屬的論，並無不當之
    處。
四、本院判斷如下：
  (一)按再審之訴，係以一定之法定事由對於確定終局判決聲明不
    服，行政訴訟法第273 條第1 項定有明文。前程序判決於98
    年5 月22日送達，有送達證書附本院97年度訴字第552 號卷
    宗可稽，該判決上訴期間自翌日即98年5 月23日起算，因再
    審原告設籍於高雄市，應加計在途期間7 日，至98年6 月18
    日始行屆滿。再審原告於該判決之上訴期間內即98年6 月9
    日即向本院提起再審之訴，有本院加蓋於再審原告訴狀上之
    收文戳章日期可稽。經本院於98年6 月23日以院田讓股97訴
    00552 字第0980010606號函詢再審原告，是否係對原判決不
    服提起上訴，並於98年6 月29日送達於再審原告。再審原告
    於98年7 月6 日表示確為提起再審之訴等語，有再審原告「
    確定不服退學事件駁回聲請『再審』陳明」狀可稽，足認本
    件再審原告確係提起再審之訴。又本件提起再審之際，前程
    序判決雖未確定，提起再審未合於行政訴訟法第273 條之法
    定要件，惟本院既於該判決已逾上訴期間而告確定後始為裁
    判，其程序之瑕疵已因時間之經過而補正，其再審之訴為合
    法（94年度各級行政法院行政訴訟法律座談會提案10研討結
    果參照），合先敘明。
  (二)本件再審原告提起本件再審之理由，無非以：政大學則第33
    條第1 項關於退學處分之規定並未將輔系學分數併入計算，
    原處分卻依政大學則第38條規定，擅將再審原告修習輔系學
    分併入計算原告當學期之學分數計算認定原告該當退學要件
    ，違背刑法法第1 條及行政程序法第7 、10、150 條規定，
    本應予撤銷。而前程序判決不察，以政大學則第38條規定駁
    回原告之訴，適用法規顯有錯誤，有行政訴訟法第273 條第
    1 項第1 款再審事由，對重要證物即「政大學則若干條文」
    漏未斟酌，具有行政訴訟法第273 條第1 項第14款之再審事
    由，且此係發現有未經斟酌之證物，具有行政訴訟法第273
    條第1 項第13款之再審事由，另前程序判決稱：「本件事證
    已明，兩造其餘攻擊防禦方法均於本件判斷不生影響。」云
    云。經查：
  1.按「有左列各款情形之一者，得以再審之訴對於確定終局判
    決聲明不服。但當事人已依上訴主張其事由或知其事由而不
    為主張者，不在此限：一、適用法規顯有錯誤者。二、判決
    理由與主文顯有矛盾。……十三、當事人發見未經斟酌之證
    物或得使用該證物者。但以如經斟酌可受較有利益之裁判者
    為限。十四、原判決就足以影響於判決之重要證物漏未斟酌
    者。」行政訴訟法第273 條第1 項第1 款、第2 款、第13款
    及第14款定有明文。前揭法文中所「適用法規顯有錯誤」，
    係指原判決所適用之法規與該案應適用之現行法規相違悖，
    或與解釋判例有所牴觸而言，至於法律上見解之歧異，縱有
    爭執，要難謂為適用法規錯誤，而據為再審之理由。所謂「
    判決理由與主文顯有矛盾」，則指理由所為之論斷與主文背
    道而馳，例如認定原告之訴有理由，而主文則為駁回其訴之
    宣示者而言。至於前揭法文第13款、第14款則均係就證物與
    事實認定間有具體因果關係者所為之規定，乃事實認定問題
    ，如係法規適用的邏輯結構是否錯誤，乃法律評價的問題，
    則無援引上開規定為再審事由之餘地。
  2.前程序判決就政大學則第33條與第38條之適用已為如下論述
    ：「六、原告雖主張政大學則第33條第1 項並無應將輔系學
    分數併入計算之規定，另同條第3 項規定修習學分在9 學分
    以下不適用前2 項規定，原告當學期本系修習學分僅6 學分
    ，自不適用前揭退學規定云云。惟按政大學則第38條第1 項
    規定：『各學系學士班學生，自二年級起得申請修讀本校或
    他校其他學系為輔系，已屆最高修業年級之學生不得提出申
    請，修讀輔系以二學系為限。修讀輔系學生除應修滿本學系
    規定畢業學分外，應修畢輔系規定之專業（門）必修科目至
    少二十學分。』，即已明文規定修讀輔系學生其修習學分數
    之最低限制，故一旦選擇輔系修讀，即應按此規定修習課程
    。再依同學則第33條第1 項規定：『各學系學士班學生學期
    學業成績不及格科目之學分數，達該學期修習學分總數2 分
    之1者 ，應令退學」，明文規定「達該學期修習學分總數』
    ，自係針對每一位學生當學期所選讀之學分數予以計算，並
    無排除學生修習輔系學分數不予計算之理。是原告主張其當
    學期修習學分數僅6 學分云云，難以成立。……八、末查，
    大學學生入學就讀，應維持如何成績標準，應有如何之學習
    成果，涉及大學對學生學習能力之評價及學術水準之維護，
    與大學之研究及教學具有直接關係，依法乃屬大學自治之範
    圍，政大學則第33條既已考量學生不同情況而異其規定，難
    謂其第33條有關退學標準有不合理之處。原告主張原處分違
    反刑法第1 條規定及行政程序法第7 條、第10條、第150 條
    規定，及民法第1 條規定、憲法第15條規定云云，俱無可採
    。」並據此駁回再審原告之訴，此有前程序判決附本院卷可
    參。依政大學則第38條以明文規定修讀輔系學生其修習學分
    數之最低限制，故選擇輔系修讀者，及應在此規定修習課程
    ，又依同學則第31條第1 項規定，係針對每位學生當學期所
    選讀之學分數予以計算，並無排除學生修習輔系學分不予計
    算之理。且大學學生入學就讀，應維持如何成績標準及應有
    如何之學習成果，涉及大學對學生學習能力之評價與學術標
    準之維護，與大學之研究與教學具有直接關係，係屬大學自
    治範圍，政大學則亦以就學生不同情況而為異其規定，政大
    學則第33條規定難謂有何不合理之處，即前程序判決已將其
    得心證之理由及再審原告之主張如何不足採等情，均已詳為
    論斷。核其適用之法規並無與應適用之現行法規相違背或與
    解釋、判例相牴觸，自無適用法規顯有錯誤之情事。再審原
    告對前程序判決所持駁回其於前訴訟程序之訴之理由縱有爭
    執，核屬事實認定職權之正當行使或法律上見解之歧異，尚
    難謂為前程序判決適用法規顯有錯誤，再審原告執此主張前
    程序判決有適用法規錯誤之再審原因，即非有據。
  3.承前所述，本件前程序判決就所適用之法規詳為論述，並據
    以駁斥再審原告主張，而為再審原告敗訴之判決，並無理由
    所為論斷與主文相左之情形。再審原告空言主張有行政訴訟
    法第273 條第1 項第2 款「判決理由與主文顯有矛盾」之事
    由，自屬無稽。
  4.又再審原告主張本件有行政訴訟法第273 條第1 項第13、14
    款規定，其理由無非係以「政大學則若干條文」乃重要未經
    斟酌之「證物」云云。然核，法律的適用係屬於邏輯上之三
    段論法之應用，亦即法律之一般規定為大前提，將具體的生
    活事實通過涵攝過程，歸屬於法律構成要件底下，形成小前
    提，然後通過三段論法的推論導出規範系爭法律事實的法律
    效果；「政大學則」為原處分之依據，在法律效果之確定上
    屬於大前提層次，該如何適用（或不適用），亦屬法律評價
    的問題，其非「證物」，更不可能與事實之認定有關。再審
    原告指前程序判決未曾引用或論述之若干政大學則為「未經
    斟酌或發現之證物」，並指前程序判決有行政訴訟法第273
    條第1 項第13款、第14款之再審事由，係顯無理由。
五、綜上，再審原告主張前程序判決，有行政訴訟法第273 條第
    1 項第1 款、第2 款、第13款及第14款之事由而提起再審之
    訴，然依其起訴主張之事實，顯難認有再審理由，再審原告
    徒執前詞，訴請判決如聲明所示，顯無理由，爰不經言詞辯
    論，逕以判決駁回之。
據上論結，本件原告之訴為無理由，依行政訴訟法第278 條第2
項、第98條第1項前段，判決如主文。
中    華    民    國    99    年    5     月    27    日
                    臺北高等行政法院第一庭
                              審判長法  官  王立杰
                                    法  官  許麗華
                                    法  官  楊得君
上為正本係照原本作成。
如不服本判決，應於送達後20日內，向本院提出上訴狀並表明上
訴理由，如於本判決宣示後送達前提起上訴者，應於判決送達後
20日內補提上訴理由書（須按他造人數附繕本）。
中    華    民    國    99    年    5     月    27    日
                                    書記官  徐子嵐

司法院資訊處製作；財團法人民間司法改革基金會備份。
